【裁判字號】    96,訴,1877
【裁判日期】    970410
【裁判案由】    償還公費
【裁判全文】
臺北高等行政法院判決
                                     96年度訴字第01877號
                              .
原      告  海軍軍官學校
代  表  人  甲○○
訴訟代理人  鍾義  律師
被      告  乙○○
            丙○○
            丁○○
上列當事人間因償還公費事件，原告提起行政訴訟，本院判決如
下：
    主  文
原告之訴駁回。
訴訟費用由原告負擔。
    事  實
一、事實概要：
    被告乙○○於民國（下同）75年8 月18日就讀中正國防幹部
    預備學校，後於78年升讀原告學校。被告乙○○於81年9 月
    17日因學期成績不及格學科之學分數已逾應修習總學分數3
    分之2 ，原告爰依原告學生修業規定第41條第1 款之規定著
    予退學。原告依行為時國軍各軍事學校退學開除學生賠償費
    用辦法之規定，向被告乙○○請求賠償其在校期間之各項費
    用等合計為新臺幣（下同）671,856 元，惟被告乙○○之家
    長係退伍軍人，按規定扣除其應得之眷補費及實物補給費42
    ,500元、教育補助費47,000元，實際應賠償原告582,356 元
    。嗣上開債務由被告丁○○同意並保證願意償還被告乙○○
    應賠償之金額，並簽具保證書，而被告丙○○另與原告洽妥
    分期清償。惟本件被告乙○○於退學後，除已賠償部分款項
    計22,356元外，其餘款項560,000 元迄今均未繳納，原告遂
    依一般給付之訴規定，向本院提起行政訴訟。
二、兩造聲明：
  (1)原告聲明：
    被告乙○○、丙○○或丁○○應給付原告新台幣560,000
      元，及自起訴狀繕本送達翌日起至清償日止，按年息百分
      之5 計算之利息。如被告一人已為清償，他債務人免除其
      給付。
    訴訟費用由被告負擔。
  (2)被告乙○○聲明（被告未於言詞辯論期日到場，聲明及陳述
    依準備程序及答辯狀所載）：
    原告之訴駁回。
    訴訟費用由原告負擔。
  (3)被告丙○○、丁○○皆未於準備程序及言詞辯論期日到場，
    亦未提出書狀作何聲明或陳述。
三、兩造之主張：
  (1)原告主張之理由：
    人民與中央或地方機關間，因公法上原因發生財產上給付
      ，得提起給付訴訟，行政訴訟法第8 條第1 項定有明文。
      而行政機關基於其法定職權，為達特定之行政上目的，於
      不違反法律規定之前提下，自得與人民約定提供某種給付
      ，並使接受給付者負合理之負擔或其他公法上對待給付之
      義務，而成立行政契約關係。又行政契約，本法未規定者
      ，準用民法相關之規定，行政程序法第149 條亦有明文。
      另依民法第233 條第1 項前段及第203 條規定：「遲延之
      債務，以支付金錢為標的者，債權人得請求依法定利率計
      算之遲延利息。」、「應付利息之債務，其利率未經約定
      ，亦無法律可據者，週年利率為百分之5 。」。
    國軍各軍事學校招考入學之學生可享受公費及軍官養成教
      育，於畢業後取得軍官任用資格，惟學生在校期間如遭退
      學或開除學籍者，應賠償其在校期間之費用，國防部就有
      關之賠償事宜訂有「國軍各軍事學校退學開除學生賠償費
      用辦法」，該辦法係主管機關為確保國家培養軍事人才之
      目的及財政支出之合理性而訂立，作為自願接受公費軍事
      教育學生訂立行政契約之準據，亦與法律規定無違，本件
      自得適用（司法院釋字第348 號解釋參照）。
    本件被告乙○○於75年8 月18日經考試錄取自願就讀中正
      國防幹部預備學校，後於78年升讀原告，惟於81年9 月17
      日因學期成績不及格學科之學分數已逾應修習總學分數3
      分之2 ，乃由原告依原告學生修業規定第41條第1 款之規
      定著予退學，則被告乙○○本於契約之法律關係，自應依
      據行為時國軍各軍事學校退學開除學生賠償費用辦法規定
      ，負賠償在校期間費用之責。
    關於本件應返還公費之金額：
      I按「賠償在校費用之標準如左：一、薪餉自入學之日起
        至核定退學或開除學籍之日止，就已發之全部數額計算
        之。二、主副食品價款自入學之日起至核定退學或開除
        學籍之日止，依每月給與定量，照退學或開除學籍時規
        定價格折算之。三、服裝費自入學之日起至核定退學或
        開除學籍之日止，依實際領用給與品種數量，照退學或
        開除學籍時之新品規定價格折算之。如為貸與品，應按
        規定收繳，倘有欠繳者，照退學或開除學籍時之新品規
        定價格折算之。四、教育訓練費，自入學之日起至核定
        退學或開除學籍之日止，以教育階層及各班次之人年教
        育經費基準核算之。退學或開除學籍學生之家長為軍公
        教人員時，其領有眷補費及實物補給（代金）者，應在
        賠償費用中扣除其應得之眷補費及實物補給費。」為行
        為時國軍各軍事學校退學開除學生賠償費用辦法第2 條
        所明定。而此規定乃原告與被告乙○○間行政契約內容
        之一部分，故關於被告乙○○應返還公費之金額，即應
        依此規定為依據。
      II本件原告請求被告賠償之項目及金額分別為教育訓練費
        81,180元、薪餉414,196 元、副食費153,924 元、服裝
        費3,006 元、獎學金19,550元，總計671,856 元。惟被
        告乙○○因其家長係退伍軍人，按規定扣除其應得之眷
        補費及實物補給費42,500元、教育補助費47,000元，實
        際應賠償在校費用為582,356 元，此有原告開除學生賠
        償表可稽。又被告乙○○依規定遭退學時，被告丙○○
        及丁○○曾分別出具報告書及保證書予原告，表示願意
        加入承擔債務及擔任保證人，而觀該報告書及保證書，
        其等除為分期清償之表示外，並均明確表明願分期返還
        之公費金額為582,356 元，有該報告書及保證書足憑。
        另其中所謂獎學金，係由國防部依據「國軍軍事學校學
        生教育補助費給與標準」核列預算，按上、下學期，每
        年發給2 次予在學之軍校學生，以作為其教育訓練給與
        之一部，其與一般因成績優秀，合乎各種獎學金辦法而
        給與之獎學金性質並不相同，故其性質仍屬國軍軍事學
        生教育訓練費用之一部。被告乙○○於退學後，除已賠
        償部分款項計22,356元，尚欠在校費用為560,000 元至
        今迄未給付。故原告起訴主張被告乙○○應返還金額為
        560,000 元。
    被告丙○○於被告乙○○遭退學時，書立報告書，請求准
      由伊分期賠償；故被告丙○○與原告另行成立之併存之債
      務承擔契約及同意分期賠償和解契約，就此項償還義務而
      言，為主債務人非保證人；與被告乙○○與原告於入學時
      所成立之行政契約，各係不同之法律關係；惟二者之債務
      係屬同一目的，僅發生之原因有別，被告乙○○、丙○○
      二人各負全部給付之義務，如其中債務人一人為給付，他
      債務人即免其責任，屬不真正連帶債務。而被告丁○○亦
      於81年9 月19日另立有保證書乙紙，保證倘被告乙○○逾
      期無法賠償，將無異議負責還清所有賠款，並自願放棄先
      訴抗辯權。被告乙○○既違約不履行賠償義務，本於保證
      關係，原告自得向被告丁○○請求；又被告乙○○、丁○
      ○二人之債務係屬同一目的，惟發生之原因有別，均各負
      全部給付之義務，如其中一人已為給付，另債務人即免其
      責任，屬不真正連帶債務。
    關於公法上請求權之時效期間，原告就最高行政法院96年
      度判字第914 號判決要旨所持之法律見解實尚難同意：
      I關於公法上請求權之時效期間，在90年1 月1 日行政程
        序法施行前，因無相關性質之規定；前此法務部及最高
        行政法院實務見解，均認應類推適用民法第125 條一般
        時效之規定為15年。惟最高行政法院96年度判字第914
        號判決持有異說，認：「查於行政程序法90年1 月1 日
        施行前，關於公法上不當得利返還請求權之時效期間，
        基於實體從舊原則，固無行政程序法第131 條第1 項規
        定之適用，並因公法無性質相類之規定，而應類推適用
        民法第125 條一般時效即15年之規定；惟此類推適用之
        時效期間，若自行政程序法施行日起算，其殘餘期間較
        行政程序法第131 條第1 項所定5 年時效期間為長者，
        參諸前述民法總則施行法第18條規定意旨，即應自行政
        程序法施行日起，適用行政程序法第131 條第1 項關於
        5 年時效期間之規定，俾得兼顧行政程序法規定時效期
        間為5 年之目的，以使法律秩序趨於一致。」。
      II惟上揭最高行政法院判決要旨在法律邏輯似有下列3 點
        可議：
        A.蓋其既承認在90年1 月1 日行政程序法施行前，關於
          公法上不當得利返還請求權之時效期間，基於實體從
          舊原則，已無行政程序法第131 條第1 項規定之適用
          ，卻又以類推適用民法第125 條一般時效15年之規定
          ，再輾轉適用民法總則施行法第18條之結果，迴旋反
          致適用行政程序法第131 條第1 項之短期時效之規定
          。前提謂不適用短期時效規定，結論卻又稱須適用短
          期時效，論理殊有矛盾，為錯誤之反致。
        B.公法上請求權得類推適用民法第125 條規定時效即15
          年規定，係因行政程序法於90年1 月1 日施行前無相
          關規定，乃類推適用性質相近之民法就私權請求權時
          效。所謂類推適用，乃比附援引，即將法律於某案例
          類型（法律事實）A 所明訂的法律效果，轉移適用於
          法律未設規定的案例類型（法律事實）B 之上，乃基
          於「相類似者，應為相同之處理，不相同者應為不同
          之處理」之平等原則。故得類推適用者，惟其法律事
          實相似者，且所適用者亦僅其法律效果而已，而非法
          律規定之整體，按民法總則施行法係就民法總則篇施
          行所訂之規範，並非就行政程序法之施行所訂之規範
          ，兩者性質並不相類，自無類推民法總則施行法之餘
          地。
        C.況依民法總則施行法第18條係指「民法施行前之法定
          消滅時效，其期間較民法總則所定者為長者，適用舊
          法，但其殘餘期間，自民法總則施行日起算，較民法
          總則所定時效為長者，應自施行日起，適用民法總則
          」。而查行政程序法施行前公法上請求權之時效，類
          推適用民法第125 條之規定之結果，時效為15年，並
          未較民法總則所定之時效為長，即無民法總則施行法
          第18條規定之情形，自無適用該條規定之餘地；況縱
          依民法總則施行法第18條之規定，亦須適用民法總則
          第125 條之規定，為15年時效；又豈能作為準用行政
          程序法第131 條5 年短期時效之依據。是上揭最高行
          政法院判決要旨所持之法律上見解實尚難同意。
      III如依上揭最高行政法院判決要旨，則原告對於90年1 月
        1 日前退學或開除學籍學生之償還公費請求權如於95年
        1 月1 日後方始起訴請求，應皆罹於5 年時效而告消滅
        ；然原告前此於95年至96年間訴請償還公費事件，均獲
        勝訴判決，未曾因罹5 年時效而告消滅致遭判決駁回原
        告之訴者；如引上揭短期時效意見，將導致原告對上述
        期間退學、開除學籍學生尚未起訴者，無從訴訟追討償
        還公費，違反原告對前此相似判決所生之信賴利益。
  (2)被告乙○○主張之理由（對原告所主張之事實認為真實，參
    本院卷p-48，但抗辯時效消滅，參本院卷p-53）：
    原告主張之本件給付請求權顯係發生於行政程序法施行（
      即90年1 月1 日）前，是依行政程序法第131 條及民法總
      則施行法第18條之規定，當時就公法上請求權之消滅時效
      期間問題，法律尚無明文規定，而應類推適用民法第125
      條規定，其消滅時效應為15年；然自行政程序法施行日起
      ，其原15年時效所殘餘之期間，既較行政程序法第131 條
      第1 項所定5 年時效期間為長，則依上開所述，自行政程
      序法90年1 月1 日施行起，即應適用行政程序法第131 條
      第l 項之5 年時效期間，亦即原告對被告之公法上不當得
      利返還請求權時效，原應至94年12月31日屆滿，惟因當日
      係星期六之休息日，翌日則為星期日，依民法第122 條規
      定，即延至95年1 月2 日屆滿，惟原告遲至96年6 月始提
      起本件行政訴訟，請求被告賠償相關之費用支出，參上開
      規定及最高行政法院95年8 月22日庭長法官聯席會議決議
      ，其請求權時效業已完成，該項請求權利為當然消滅。
    類似本件給付請求權之案件，近年行政法院之判決均表示
      前項理由之意見（參最高行政法院96年度判字第914 號判
      決及96年度裁字第2416號判決、高雄高等行政法院96年度
      訴字第443 號判決等），足見法院判決之趨勢。本件原告
      之訴已逾時效。
    理  由
一、程序部分，被告經合法通知，無正當理由而未於言詞辯論期
    日到場，核無行政訴訟法第218 條、民事訴訟法第386 條各
    款所列情形，爰依原告之聲請，由其一造辯論而為判決。
二、本件應先釐清有無時效消滅？
  (1)原告主張：因輾轉適用民法總則施行法第18條之結果，迴旋
    反致適用行政程序法第131 條第1 項之短期時效之規定，為
    錯誤之反致；及類推適用者，僅適用其法律效果，而非法律
    規定之整體，故民法總則施行法係就民法總則篇施行所訂之
    規範，並非就行政程序法之施行所訂之規範，兩者性質並不
    相類，自無類推民法總則施行法之餘地；而行政程序法施行
    前公法上請求權之時效，類推適用民法第125 條之規定之結
    果，時效為15年，並未較民法總則所定之時效為長，即無民
    法總則施行法第18條規定之情形，自無適用該條規定之餘地
    。故應適用民法第125 條一般時效即15年之規定，本件時效
    應屬尚未消滅。
  (2)被告抗辯：參見最高行政法院96年度判字第914 號判決，即
    使應類推適用民法第125 條一般時效即15年之規定，若自行
    政程序法施行之日起算，其殘餘期間較行政程序法第131 條
    第1 項所定5 年時效期間為長者，參諸前述民法總則施行法
    第18條規定意旨，即應自行政程序法施行日起，適用行政程
    序法第131 條第1 項關於5 年時效期間之規定，本件應屬時
    效消滅。
三、按行政程序法90年1 月1 日施行前，關於公法上不當得利返
    還請求權之時效期間，基於實體從舊原則，故應無行政程序
    法第131 條第1 項規定之適用，並因公法無性質相類之規定
    ，而應類推適用民法第125 條一般時效即15年之規定，此兩
    造並無爭議，兩造之爭議在於類推適用民法第125 條是否併
    同適用民法總則施行法第18條之規定。民法總則施行法第18
    條「（第1 項）民法總則施行前之法定消滅時效已完成者，
    其時效為完成。（第2 項）民法總則施行前之法定消滅時效
    ，其期間較民法總則所定為長者，適用舊法，但其殘餘期間
    ，自民法總則施行日起算較民法總則所定時效期間為長者，
    應自施行日起，適用民法總則。」，就是為了調和法規施行
    前後消滅時效之比較適用，既然類推適用民法之規定，當然
    要考量整個民法規範，而斟酌民法總則施行法之相關規定，
    而不割裂適用。故此類推適用之時效期間，若自行政程序法
    施行日起算，其殘餘期間較行政程序法第131 條第1 項所定
    5 年時效期間為長者，參諸前述民法總則施行法第18條規定
    意旨，即應自行政程序法施行日起，適用行政程序法第131
    條第1 項關於5 年時效期間之規定，俾得兼顧行政程序法規
    定時效期間為5 年之目的，以使法律秩序趨於一致（參見最
    高行政法院96年度判字第914 號判決）。依此見解，原告之
    請求權已罹於時效而消滅。
四、至於，原告認為不應類推適用民法總則施行法第18條者，其
    所稱無可憑採：
    所稱「因不適用行政程序法第131 條第1 項規定之適用（
      5 年）又類推適用民法第125 條一般時效15年之規定，再
      輾轉適用民法總則施行法第18條之結果，回到行政程序法
      第131 條第1 項之短期時效之規定」之錯誤反致者。其實
      並非單純因甲法規規定適用乙法規，而乙法規又規定反而
      適用甲法規，而是類推適用民法總則施行法第18條第2 項
      「民法總則施行前之法定消滅時效，其期間較民法總則所
      定為長者，適用舊法，但其殘餘期間，自民法總則施行日
      起算較民法總則所定時效期間為長者，應自施行日起，適
      用民法總則。」，就是為了調和法規施行前後消滅時效之
      比較適用，是經過比較而得，非單純反致而為法規之適用
      ，故原告所稱並無足採。
    另稱「類推適用者僅其法律效果，而非法律規定之整體，
      而民法總則施行法係就民法總則篇施行所訂之規範，並非
      就行政程序法之施行所訂之規範，兩者性質並不相類，自
      無類推之餘地」者。按民法總則施行法相對於民法總則篇
      ，就是為了調和法規施行前後消滅時效之比較適用，以使
      法律秩序趨於一致；按行政程序法90年1 月1 日施行前，
      公法上不當得利返還請求權之時效期間，因類推適用民法
      第125 條一般時效15年之規定，是類推適用者僅其法律效
      果，因其法律效果之完整性而適用民法總則施行法第18條
      ，既然類推適用民法之規定，當然要考量整個民法規範，
      而斟酌民法總則施行法之相關規定，而不割裂適用；此正
      是於「相類似者，應為相同之處理，不相同者應為不同之
      處理」之平等原則，故類推適用民法上關於時效消滅之完
      整法律效果，故原告所稱並無足採。
    又稱「行政程序法施行前公法上請求權之時效，類推適用
      民法第125 條之規定之結果，時效為15年，並未較民法總
      則所定之時效為長，即無民法總則施行法第18條規定之情
      形」者。民法總則施行法第18條之規範意旨，並非就較民
      法總則所定之時效為長者為設計，而是就「殘餘期間（自
      民法總則施行日起算較民法總則所定時效期間為長者）」
      為設計，這是經由比較而得，故此類推適用之時效期間，
      若自行政程序法施行日起算，其殘餘期間較行政程序法第
      131 條第1 項所定5 年時效期間為長者，參諸前述民法總
      則施行法第18條規定意旨，自行政程序法施行日起，適用
      行政程序法第131 條第1 項關於5 年時效期間之規定，俾
      得兼顧行政程序法規定時效期間為5 年之目的，以使法律
      秩序趨於一致，故原告所稱並無足採。
五、被告乙○○應賠償之56萬元，原告曾同意給予分期償還，被
    告丙○○立有報告書（參本院卷P-24）、丁○○立有保證書
    （參本院卷P-25）均同意於84年9 月19日前還清。清償期屆
    滿之翌日84年9 月20日起，原告之請求權即得行使，如類推
    適用民法第125 條之時效規定，將至99年9 月19日時效方可
    能完成，經比較行政程序法於90年1 月1 日起施行，該法第
    131 條第1 項5 年時效之規定，時效完成之時間應為94年12
    月31日，顯然前者殘餘期間較長，參酌民法總則施行法第18
    條之規範意旨，本件時效仍應適用行政程序法之規定，故本
    件既時效消滅，原告之訴即無理由，兩造其餘攻擊防禦方法
    則無一一審酌之必要，併此敘明。
六、據上論結，本件原告之訴為無理由，依行政訴訟法第98條第
    1 項前段、第218 條、民事訴訟法第385 條第1 項前段，判
    決如主文。
中    華    民    國    97    年     4    月   10     日
                       臺北高等行政法院第三庭
                                 審判長法  官  姜素娥
                                       法  官  楊莉莉
                                       法  官  陳心弘
上為正本係照原本作成。
如不服本判決，應於送達後20日內向本院提出上訴狀並表明上訴
理由，如於本判決宣示後送達前提起上訴者，應於判決送達後20
日內補提上訴理由書（須按他造人數附繕本）。
中    華    民    國    97    年     4    月   10     日
                                       書記官  王英傑


司法院資訊處製作；財團法人民間司法改革基金會備份。
